【裁判字號】    89,簡上,53
【裁判日期】    900604
【裁判案由】    違反著作權法
【裁判全文】
台灣新竹地方法院刑事判決                八十九年度簡上字第五三號
    上  訴  人  甲○○
    即  被  告
右上訴人因違反著作權法案件，不服本院竹東簡易庭中華民國八十八年九月十四日八
十八年度竹東簡字第一六九號判決（聲請案號：台灣新竹地方法院檢察署八十八年度
偵字第五七五八號）提起上訴，本院管轄第二審合議庭判決如左：
    主  文
原判決撤銷。
甲○○連續擅自以公開演出之方法，侵害他人之著作財產權，處有期徒刑參月，如易
科罰金，以參佰元折算壹日。
    事  實
一、甲○○係新竹縣竹東鎮○○路○段一一五號五樓之「茱麗葉飲食店」之負責人，
    明知金嗓電腦科技股份有限公司（以下簡稱金嗓公司）所製造（編號：ＣＰＸ─
    九○○、Ｓ／Ｎ─00000000號）之電腦伴唱機內所燒錄之「買醉」、「
    一代女皇」、「海角天涯」、「港邊甘是男性傷心的所在」、「珍重我的愛」等
    五首歌曲（以下簡稱為『系爭五首歌曲』），為美華影視股份有限公司（以下簡
    稱美華公司），享有公開演出權之音樂著作，竟基於侵害美華公司系爭五首歌曲
    音樂著作之著作財產權之概括犯意，自民國八十八年五月間至同年七月十三日止
    ，在上址之飲食店內，向年籍不詳之成年人租用前開電腦伴唱機及點歌簿一本，
    置放其經營之飲食店內，供前往上開飲食店內消費之顧客點唱，並利用該不知情
    之顧客向現場內之其他不特定顧客傳達前開五首歌曲音樂著作之內容，而公開演
    出系爭五首歌曲音樂著作，以此方式侵害美華公司就系爭五首歌曲音樂著作之著
    作財產權。迄至八十八年七月十三日晚上十八時五十分許，為警在前開飲食店內
    查獲上情，並當場扣得上開電腦伴唱機一台（含遙控器）及點歌簿一本。
二、案經美華公司訴由新竹縣警察局竹東分局報請台灣新竹地方法院檢察署檢察官偵
    查起訴。
    理  由
一、被告於警訊中固坦承向他人租用上開燒錄有系爭五首歌曲之電腦伴唱機，將該伴
    唱機放置於其所經營之「茱麗葉飲食店」中，供來該店之不特定顧客點歌演唱之
    事實，惟矢口否認有違反著作權之犯行，辯稱：並不知系爭五首歌曲未經合法授
    權云云。經查：
（一）被告對於在右揭時、地，以前開儲存有系爭五首歌曲之金嗓電腦點唱機供不知
      情之不特定顧客點唱之事實供認不諱，核與告訴人美華公司代理人黃明毫於警
      訊中指訴情節相符，復有扣案之金嗓公司所製作編號：ＣＰＸ─九○○、Ｓ／
      Ｎ─00000000號之電腦伴唱機一台（含遙控器）、點歌簿一本、搜索
      扣押證明筆錄及扣押物品清單各一份在卷足憑，應堪信為真實。又「買醉」、
      「一代女皇」、「海角天涯」、「港邊甘是男性傷心的所在」、「珍重我的愛
      」等五首歌曲之音樂著作財產權，業由原著作財產權人寶麗金公司於八十七年
      八月一日轉讓與告訴人美華公司一節，亦經代理人黃明毫於警訊中證述綦詳，
      並有著作財產權讓與證明書、內政部著作權登記簿謄本及內政部著作權執照附
      卷可稽，自堪認告訴人美華公司確已於八十七年八月一日取得系爭五首歌曲音
      樂著作之著作財產權洵屬灼然。
（二）再查被告所經營前開飲食店內擺設之電腦伴唱機，係由金嗓公司所生產，已如
      前述；而金嗓公司確曾向寶麗金公司取得系爭五首歌曲之授權，得重製於其所
      生產之電腦伴唱機內，以供銷售之用，惟金嗓公司僅取得寶麗金公司「家庭用
      」之授權，並未取得「營業用」得公開播映或演出之權利，向金嗓公司購買該
      電腦伴唱機之個人、公司或行號，如欲供為營業公開播映使用，則須另付費取
      得仲介團體之公播證，經授權始得為營業公開播映或演出使用，有金嗓公司出
      具於使用者之保證書、版權證明書及「響應音樂著作使用者付費」聲明等資料
      在卷可稽。且經本院以上開伴唱機編號向金嗓公司查詢，該機器並非金嗓公司
      所出租予被告，亦未聲請公開播映或演出證，有金嗓有限公司八十九年八月五
      日金法字第○一二號函及八十九年八月九日金法字第○一三號函在卷可證。顯
      見被告認識前開電腦伴唱機中所燒錄之系爭五首歌曲並無經著作財產權人授予
      公開演出權；況且被告為上開飲食店之負責人，其經營方式係以上開電腦伴唱
      機供前往該飲食店之不特定顧客點唱，以招攬客人前往該店消費，理應對於上
      開電腦點唱機中所儲存之歌曲是否有經公開演出之授權，知之甚明，是被告辯
      稱不知上開電腦伴唱機中所燒錄之系爭五首歌曲未經告訴人美華公司授予公開
      演出權云云，亦為卸責之詞，洵不足採。
（三）、復按「音樂著作」及「視聽著作」為不同之著作，此觀著作權法第五條第一
        項第二、七款分別為例示即明。次按一般電腦伴唱機乃係以該機內電腦將儲
        存之靜態畫面影像或另以ＶＣＤ輸出另行錄製之動態畫面影像作為背景，再
        以伴唱程式出現伴唱音樂，同時將他人「音樂著作」之歌詞顯示在上揭畫面
        上，並作成無人演唱之「電腦ＭＩＤＩ音樂程式」（即音樂設備數位介面）
        之伴唱機，而上開靜態或動態之影像，即係屬於所謂「視聽著作」；通常此
        「視聽著作」背景影像係與該機內之多數他人「音樂著作」之歌詞，以隨機
        之方式同時顯像出現，即不同之「音樂著作」歌詞會出現同一之「視聽著作
        」背景影像，同一之「音樂著作」歌詞亦可能因不同之電腦伴唱機製作公司
        加以選用製作成不同電腦伴唱機而搭配不同之「視聽著作」背景影像，故二
        者為型態截然不同之著作；因該「音樂著作」之歌詞本可從電腦伴唱機中個
        別分離出來而為單獨之使用，而且上揭「視聽著作」之背景影像與「音樂著
        作」之歌詞亦非同時共同為之，且電腦伴唱機製作公司所製作完成之背景影
        像，已成為一獨立之視聽著作，兩者間雖有相當之關連性，但並非屬不可分
        割之單一著作。故該電腦伴唱機業者製作之「視聽著作」如欲利用他人之詞
        曲「音樂著作」，依著作權法第三十七條第一項規定，乃必需得該詞曲「音
        樂著作」之著作財產權人之授權。故一般餐廳或ＫＴＶ、卡拉ＯＫ業者於營
        業場所「公開上映」電腦伴唱「視聽著作」時，如經電腦伴唱機業者告知或
        明示倘另有「公開演出」詞曲「音樂著作」之行為（例如歌唱、彈奏樂器．
        ），即應另得詞曲「音樂著作」之著作財產權人之授權，則該餐廳或ＫＴＶ
        、卡拉ＯＫ業者倘未經詞曲「音樂著作」之著作財產權人授以「公開演出權
        」，且未告知「消費者」不得有「公開演出」詞曲「音樂著作」之行為（例
        如歌唱、彈奏樂器），乃在「消費者」不知情而無刑事責任能力下以「公開
        演出」之行為（例如歌唱、彈奏樂器）侵害他人詞曲「音樂著作」之著作財
        產權，即為利用無刑事責人能力之第三人（即消費者）擅自以「公開演出」
        之方法侵害他人之著作財產權（詞曲「音樂著作」）之間接正犯。本件事證
        明確，被告前開違反著作權法犯行堪以認定。
二、核被告擅自以使不知情之客人歌唱方式向現場公眾傳達他人之音樂著作，應屬以
    公開演出之方式侵害他人之音樂著作財產權。核其所為，係犯著作權法第九十二
    條之罪。被告利用不知情之顧客，以公開演出方式侵害告訴人美華公司對於系爭
    五首歌曲享有之音樂著作財產權，為間接正犯。其先後多次犯行，時間緊接，所
    犯構成要件相同，顯係基於概括犯意為之，應依連續犯之規定以一罪論，並依法
    加重其刑。原審予以論科，固非無見，然查，被告未經音樂著作權人授權公開演
    出，卻利用不知情之消費者，公開演唱系爭五首歌曲，係以間接正犯之方式，侵
    害他人之音樂著作權，已如上述。原審認係以公開上映之方式侵害他人之音樂著
    作權，且未論以間接正犯，容有誤會。被告未具任何理由上訴，其上訴固無理由
    ，然原判決既有上開可議之處，自應由予以撤銷改判。爰審酌被告係為招攬生意
    始兼以前開電腦伴唱機供前往該店之顧客點唱，並非係專以該電腦伴唱機供點唱
    而牟利，且其經營之時間二月餘，所生損害尚輕、犯罪後始終未坦承犯行之態度
    及其他一切情狀，量處如主文所示之刑。末查被告犯罪後，刑法第四十一條業於
    九十年一月四日修正，其第一條前段為「犯最重本刑為五年以下有期徒刑以下之
    刑之罪，而受六月以下有期徒刑或拘役之宣告，因身體、教育、職業、家庭之關
    係或其他正當事由，執行顯有困難者，得以一元以上三元以下折算一日，易科罰
    金。」並於同年月十日公佈施行，於同年月十二日生效，比較新舊法之規定，以
    變更後之新法對被告有利，依刑法第二條第一項前段之規定，自應適用裁判時之
    新法，而併諭知易科罰金之折算標準。
三、扣案之伴唱機（含遙控器）及點歌本，被告於警訊中供稱係向金嗓公司所承租，
    雖金嗓公司否認有出租上開伴唱機及點歌本，但被告始終未到庭，無法證明該伴
    唱機及點歌本為被告所有，故不為沒收之諭知。
四、被告經合法傳喚，無正當理由不到庭，不待其陳述，逕行判決。
據上論斷，應依刑事訴訟法第四百五十五條之一第一項、第三項、第三百六十九條第
一項、第三百六十四條、第三百七十一條、第二百九十九條第一項前段，著作權法第
九十二條、刑法十一條前段、第二條第一項前段、第五十六條、第四十一條第一項前
段，罰金罰鍰提高標準條例第二條，判決如主文。
本案經檢察官吳金棟到庭執行職務。
中      華      民      國    九十      年      六      月      四      日
                                  臺灣新竹地方法院刑事第二庭
                                      審判長法  官  王 銘 勇
                        法  官  王 永 春
                                            法  官  黃 珮 禎
本件不得上訴。
右正本證明與原本無異。
                                            書記官  汪 淑 菁
中      華      民      國    九十      年      六      月      四      日
附錄法條：著作權法第九十二條
擅自以公開口述、公開播送、公開上映、公開演出、公開展示、改作、編
輯或出租之方法侵害他人之著作財產權者，處三年以下有期徒刑，得併科
新台幣十五萬元以下罰金。


司法院資訊處製作；財團法人民間司法改革基金會備份。
